【裁判字號】    89,訴,1158
【裁判日期】    890922
【裁判案由】    貪污等
【裁判全文】
臺灣高雄地方法院刑事判決                        八十九年度訴字第一一五八號
    公  訴  人  臺灣高雄地方法院檢察署檢察官
    被      告  甲○○
    指定辯護人  本院公設辯護人  丁○○
右列被告因貪污等案件，經檢察官提起公訴（八十八年度偵字第三七一八號），本院
判決如左：
    主  文
甲○○侵占職務上持有之非公用財物，處有期徒刑柒年，褫奪公權柒年。所得財物黑
色背包壹個、新台幣伍萬貳仟壹佰元、化妝品面霜伍盒、偏方多張應與追繳發還被害
人，如全部或一部無法追繳時，以其財產抵償之。如事實欄一所示偽造之「黃昭德」
署名一枚及指印一枚，均沒收。
    事  實
一、甲○○曾於民國八十四年間因偽造文書案件，經本院判處有期徒刑五月確定，並
    經二年緩刑期滿，猶不知警惕，其原任高雄市政府警察局三民第一分局三民派出
    所（下簡稱三民派出所）警員，負責其管區內一般治安及戶口查察業務，為依據
    法令從事公務之人員，緣八十七年十月十七日二十一時三十分許，案外人洪正龍
    在高雄市三民區○○○路附近，拾獲黑色背包一個，內有現金新台幣（下同）五
    萬二千一百元（起訴書誤載為五萬二千元）、化妝品面霜五盒、偏方多張，洪正
    龍乃持向三民派出所申報，由甲○○受理，並登記於拾得物登記、處理簿，而暫
    由其保管該拾得物。詎甲○○意圖為自己不法之所有，在同月十九日下午二時許
    ，趁職務上承辦該管事務之機會，明知為不實之事項，冒用不詳年籍姓名「黃昭
    德（起訴書誤載為黃昌德）」為領取人，登載於其職務上所掌管之高雄市政府警
    察局三民第一分局三民派出所拾得物登記、處理簿編號一九０欄上，並偽用自己
    指印為黃昭德之指印，及偽造黃昭德之簽名，分別簽、按於上開簿冊失主認領登
    記之認領簽章欄上，足生損害於該遺失物真正所有權人及三民派出所拾得物登記
    、處理簿之正確性，並將職務上因保管而持有之上開拾得物黑色背包一個及其內
    五萬二千一百元、化妝品面霜五盒、偏方多張侵占入己。嗣於同年十一月一日上
    午十時許，為警循線查獲。
二、案經洪正龍告發由高雄市政府警察局函送台灣高雄地方法院檢察署偵查起訴。
    理  由
一、訊據被告甲○○固承認有右揭保管洪正龍拾得之遺失物，並發還領取人「黃昭德
    」等情，惟矢口否認有何侵占職務上持有之非公用財物、登載不實事項於公文書
    之犯行，辯稱：伊確實有受理洪正龍拾得遺失物之申報，但東西確由自稱黃昭德
    之男子領走，伊經詢問該領取人背包內物品及現金數額核對無誤後，請其簽名及
    按捺指印，始發還該遺失物，伊係一時疏忽，未核對領取人之身分證件，並未有
    其他不法情事云云。
二、經查：
（一）依證人鄭瑞欣即三民派出所八十七年十月十九日十四時至十六時值班警員於偵
      訊中證稱：「當天我值班，沒有人來認領，我也沒有通知甲○○來處理」等語
      （見八十八年度偵字第三七一八號偵查筆錄第十頁），核與當日十二時至十四
      時值班警員方俊儼八十七年十二月二十八日所出具之報告書（見警卷第二十二
      頁），證明值班時亦無民眾到派出所領取拾得物相符；參以經本院函詢高雄市
      左營區戶政事務所結果，該認領登記欄內之住址即高雄市左營區莒光新村四十
      八號，業於七十三年三月十六日整編為同區○○街五十六巷二十四弄十號，有
      該戶政事務所八十九年七月三十一日高市左戶字第五０七七號函附該戶全戶戶
      籍謄本在卷可考，並經現住戶陳國樑表示，其住現址已四十餘年，戶內並無黃
      昭德之人（見警卷第十三頁訪問紀錄表）等情；足見被告所言八十七年十月十
      九日十二時至十六時之間，有民眾「黃昭德」之人到三民派出所領取拾得物乙
      節，顯有可疑。
（二）至證人吳圳昇雖於偵訊中證稱：伊於八十七年十月十九日下午二時十分到派出
      所找被告，遠遠見到一像捆工之人，穿藍色或牛仔工作服，待該人離開後，詢
      問被告始知是來領物（見偵查卷第二十八頁）云云，然案發之初並無此證人出
      面，被告遲至偵查中始舉此人為證，已據證人乙○○即三民派出所督察室承辦
      檢舉被告貪瀆案警員、證人丙○○即該所督察組警員證稱：「（檢察官問：據
      被告說他朋友吳圳昇有看到有人去領物？）當時查時並無此事」、「不知此事
      」各語屬實。衡諸常情，如此有利於被告之人證，被告應於被檢舉涉嫌侵占拾
      得物而受內部督察組調查之初，立即提出以圖洗刷嫌疑，豈有對於友人到所尋
      訪並見失主領物等情，未提隻字片語之理？另被告十月十九日適逢輪休，有該
      日三民派出所勤務分配表存於警卷可佐，雖其供稱因處理戶口業務之月報表而
      於該日下午一時三十分到所，然值班警員鄭瑞欣、方俊儼對被告有否進出派出
      所均表示無印象，已如前述（見警卷第二十二、二十三頁報告書）；證人吳圳
      昇卻於同次偵訊中陳稱：「服務台警員問我何事，我說要找甲○○」，果如證
      人所言，值班警員確曾見到證人來找被告、或有詢問證人何事，當不至於對被
      告當天有否到派出所之情節表示毫無印象，從而證人吳圳昇之證言顯係違背常
      理，應屬事後迴護之詞，尚難採為被告有利之證據。
（三）被告於警局調查筆錄中供稱：失主認領登記欄內「住址」及認領簽章欄內黃昭
      德「姓名」係由黃昭德親自填寫，該指紋是黃昭德親自捺印，是左手大拇指指
      紋無誤（警卷第五頁背面、第六頁）；然於本院審理時，改稱：除了認領欄內
      簽章及指印係由黃昭德所為外，其餘均由我填上（本院七月二十七日審理筆錄
      ），則其對拾得物處理、登記簿上何部分係領取人黃昭德親自填寫，供述前後
      不一，已有瑕疵。本件經公訴人將被告八十八年六月三十日之指紋登記卡，與
      三民派出所拾得物登記處理簿編號一九０欄上所捺指紋送請法務部調查局鑑定
      結果，認定拾得登記處理簿上之指紋與被告右中指指紋相同，有該局八十八年
      七月三十日（８８）陸（二）號鑑定意見書附於偵查卷足憑，顯見被告係冒用
      「黃昭德」為領取人，偽蓋自己指印於該登記簿上，已堪認定。雖三民派出所
      前已將上開資料送交高雄市政府警察局轉請刑事警察局鑑識比對，經該局八十
      七年十一月二十五日（８７）刑鑑字第八九０四五號函覆「指紋部分，因待鑑
      指紋欠明晰且特徵點不足，亦無法比對」在案，惟法務部調查局指紋鑑定人員
      皆受有嚴謹之專業訓練，立場亦超然公正，其指紋鑑定專業在實務上素具口碑
      ，能對他處無法比對之個案進行鑑定，乃因所採鑑定方法、機器設備或更精密
      之故。況且刑事警察局鑑定結果亦僅表示無法比對，並非指稱兩者指紋確有不
      同，與法務部調查局之鑑定意見並無相互扞格之處。被告執此辯稱刑事警察局
      所為鑑定之正確性較高、應以其鑑定結果為準云云，應屬無據，尚無足採。
（四）按鑑定為調查證據之方法，供核對之筆跡是否與文書上之筆跡相符，法院認為
      自行核對筆跡已足為判別時，本得自行核對並以其所得心證為判斷，無命鑑定
      之必要，最高法院十九年上字第二一八九號、二十八年上字第一九０五號判例
      揭示甚明。本件三民派出所拾得物登記、處理簿編號一九０失主認領登記欄內
      「黃昭德」簽名字跡與被告筆跡，經先後送請刑事警察局及法務部調查局鑑定
      結果，均認資料不足、無法比對是否出自同一人手筆。惟經本院勘驗偵查及審
      判中被告當庭所寫之「黃昭德」筆跡（見偵查卷第三十九頁、本院八十九年七
      月二十七日審判筆錄），與登記簿上簽名進行比對結果，雖登記簿上簽名明顯
      有故意違反正常筆跡、做作之嫌，然二者如：「黃」字下部「八」之撇、捺張
      開角度、「田」中間四方空白之平均留白相似，「昭」字左半部「日」下方橫
      筆劃與左、右方豎劃之連接位置、右下半部「口」之收尾皆運筆相接，「德」
      字「十」之橫豎劃、「四」中間兩筆劃之交叉角度、「心」之兩點筆劃彎曲及
      連接程度，綜觀其筆順、筆勢、字型之勾勒、橫豎筆劃之傾斜角度、書寫習慣
      、特殊書寫方式、字劃間留白比例、字體等，皆不脫逸被告正常筆跡運筆態勢
      範圍，故二者係出自同一人即被告所為，足堪認定。
（五）按民法第八百零三條規定，拾得遺失物者，應通知其所有人。不知所有人，或
      所有人所在不明者，應為招領之揭示，或報告警署或自治機關，報告時，應將
      其物一併交存。足見受理人民交存拾得遺失物，實為警察機關所負業務之一。
      而受理及發還遺失物，應依照相關法令及一定程序，核對領取人之身分證件、
      作身分確認手續，有內政部警政署七十七年二月十三日警署刑司字第六二一九
      號函所附「警察機關受理人民交存拾得遺失物注意事項」、高雄市政府警察局
      八十八年三月二十二日高市警刑司字第一七七九號函所附「拾得物處理流程表
      」暨處理拾得物法令依據等在卷可稽，並經證人鄭瑞欣即三民派出所警員於偵
      訊中證稱：「依程序來領的人要看身分證、必須查證是否他人遺失才能發還」
      （見上開偵查筆錄第十頁）等語明確，復為被告所自承（見本院八十九年七月
      二十七日審判筆錄）。被告擔任警員職務長達數十年，衡情應對拾得遺失物之
      相關處理流程知之甚捻，且核對身分證件以確定人別身分乃警察機關最基本之
      作業程序，殊無藉口一時疏忽而未予核對，更無將十碼之身分證字號漏載一碼
      竟不自知之理；況該遺失物內並無任何證明文件可資為所有人之判別，於此情
      形下，被告更應提高職務上保管人之注意義務，加強認領人身分確認之手續，
      豈有輕忽之可能？所辯顯違常情，無足採信。
    綜上所述，本件罪證已經明確，被告前開所辯，顯屬臨訟卸責之詞，均無足採，
    其犯行堪以認定。
三、核被告所為，係犯貪污治罪條例第六條第一項第三款侵占職務上持有非公用財物
    、刑法第二百十三條公務員登載不實及第二百十條偽造私文書之罪。上開三罪間
    ，有方法與結果之牽連關係，為裁判上一罪，應從一重之貪污治罪條例第六條第
    三款侵占職務上持有非公用財物罪處斷。公訴人雖未就被告偽造「黃昭德」簽名
    部分起訴，但該部分係屬基於單一犯意接續多次之行為，與起訴部分有接續犯之
    實質上一罪關係；又被告在該拾得物登記、處理簿編號一九０欄失主認領登記欄
    內偽簽「黃昭德」姓名與偽捺指印，係表示由黃昭德出具領收拾得物之證明，為
    收據之性質，應屬私文書（最高法院八十三年臺上字第六六三一號判例意旨參照
    ），則該偽造簽名及偽按指印為偽造私文書之階段行為，不另論罪；上述部分均
    為起訴效力所及，本院自得依法審判，併此說明。審酌被告前經緩刑期滿，仍不
    知警惕，其身為警員，本應盡忠職守，竟意圖自己不法之利益，甘冒法紀，行為
    嚴重破壞警察機關威信，惡性重大，犯後仍飾詞否認犯行，未見悔悟等一切情狀
    ，量處如主文所示之刑，並宣告褫奪公權，其期間如主文所示。另被告所得如事
    實欄第一項所示之財物，應依同條例第十條，諭知追繳並發還被害人（因該拾得
    物尚未完成公告招領程序，故被害人仍係真正所有權人，倘重新進行程序，逾六
    個月未有人認領，則被害人為取得所有權之拾得人洪正龍），如全部或一部無法
    追繳時，以其財產抵償之。
據上論斷，應依刑事訴訟法第二百九十九條第一項前段、貪污治罪條例第六條第一項
第三款、第十條第一項、第二項、第十七條，刑法第十一條前段、第二百十條、第二
百十三條、第二百十九條、第五十五條、第三十七條第二項，判決如主文。
中    華    民    國    八十九    年      九      月        二十二    日
                                  臺灣高雄地方法院刑事第四庭
                                      法    官  王 俊 隆
如不服本判決，應於判決送達後十日內，向本院提出上訴狀。
右正本證明與原本無異。
                                      書 記 官  趙 美 玲
中    華    民    國      八十九      年      九     月     二十二      日


司法院資訊處製作；財團法人民間司法改革基金會備份。
